【裁判字號】    99,簡上,19
【裁判日期】    990930
【裁判案由】    給付借款
【裁判全文】
臺灣基隆地方法院民事判決              99年度簡上字第19號
上  訴  人  丙○○
被  上訴人  丁○○
上當事人間請求給付借款事件，上訴人對於中華民國99年4月14
日本院基隆簡易庭99年度基簡字第102號第一審判決提起上訴，
本院第二審合議庭於99年9月20日言詞辯論終結，判決如下：
    主      文
原判決廢棄。
被上訴人在原審之訴駁回。
第一審訴訟費用新臺幣肆仟陸佰參拾元、第二審訴訟費用新臺幣
陸仟玖佰肆拾伍元，由被上訴人負擔。
    事實及理由
一、本件被上訴人起訴主張：上訴人於民國96年7月11日向被上
    訴人借款新台幣（下同）42萬5,000元，被上訴人將上開款
    項匯入上訴人之夫李清喜之帳戶，因上訴人迄今未返還借款
    ，遂依消費借貸之法律關係，請求上訴人返還上開欠款；又
    若認被上訴人未舉證證明兩造間之消費借貸關係，因上訴人
    無法律上理由，受領前開款項，故依據不當得利之法律關係
    ，請求被告返還上開款項，併請求就消費借貸及不當得利請
    求權擇一而為被上訴人勝訴之判決等情。並聲明：上訴人應
    給付被上訴人42萬5,000元及自起訴狀繕本送達被告之翌日
    起至清償日止，按週年利率百分之5計算之利息。
二、上訴人則以：上訴人與被上訴人均參加以訴外人甲○○為會
    首之合會，因兩造於96年初，聽聞甲○○之個人財務狀況不
    佳，為恐影響自身權益，約定將兩造各自所有之會份聯合投
    標，增加得標之機率，得標後再平分得標金，並分別給付死
    會會款之一半(下稱協議共同投標並平分得標金)，兩造遂依
    上開約定，先由被上訴人以被上訴人名義之會份於96年7月
    10 日得標，甲○○遂將得標金85萬元交予被上訴人，被上
    訴人即依約將得標金之半數42萬5,000元匯入上訴人指定之
    李清喜帳戶內，嗣後，被上訴人與上訴人就上開得標之被上
    訴人會份，分別給付死會會款之一半，是上開款項係兩造合
    資標會之得標金，非上訴人向被上訴人借貸之金錢等情，資
    為抗辯。並聲明：(一)被上訴人在原審之訴駁回。(二)如受不利
    判決，願供擔保請求免為假執行。
三、本件原審以上訴人向被上訴人借款42萬5,000元，本件消費
    借貸關係存在於兩造間，判決被上訴人全部勝訴。上訴人全
    部聲明不服，聲明：原判決廢棄，並駁回被上訴人在原審之
    訴。上訴人之上訴理由為：
    (一)被上訴人於96年7月10日得標，得標金為85萬元，旋於翌
      (11)日將得標金之半數即42萬5,000元匯入上訴人指定之
      李清喜帳戶，以匯款之時間(立即性)及金額(得標金之半
      數)而言，絕非單純的借貸關係，且上訴人既否認有借貸
      關係存在，被上訴人就兩造間有消費借貸關係存在之有利
      事實自應負舉證責任。
    (二)聲請證人即本件合會會首甲○○到庭作證，以證明兩造間
      確有協議共同投標並平分得標金之合意。
    被上訴人對於上訴人之上訴，則聲明：駁回上訴。被上訴人
    之答辯意旨除與原審相同予以引用外，並補充：
    (一)證人乙○○之書狀乃訴訟外之陳述，違反民事訴訟法第
      305條之規定，無證據能力，且上訴人亦否認其真正。
    (二)兩造間倘若確實協議共同投標並平分得標金，並告知證人
      即會首甲○○，衡情甲○○理應直接將96年7月10日被上
      訴人得標會款分別匯予上訴人及被上訴人，始屬合理。惟
      事實上甲○○係將得標金全部匯予被上訴人，再由被上訴
      人將得標金之半數匯予上訴人，由此可見，兩造間從未協
      議合資得標及平分會款。
    (三)又兩造間倘若確實協議共同投標並平分得標金，96年7月
      10日標得之得標金為83萬5,000元，因被上訴人尚有1會活
      會，因此扣除被上訴人應繳之活會會款1萬5,000元，甲○○僅匯款82萬元予被上訴人，兩造間倘有協議共同投標並
      平分得標金，被上訴人理應匯款上開得標金之半數41萬7,
      500元予上訴人，而非42萬5,000元，益見上訴人所謂平分
      得標金云云，與事實有所出入。
    (四)證人甲○○證稱：得標第2天，被上訴人曾告知因上訴人
      急著回大陸，要被上訴人分一半的錢給上訴人。然此一證
      述實悖於常情。蓋證人甲○○既將96年7月10日被上訴人
      得標之會款83萬5,000元全部匯予被上訴人，兩造間倘若
      確實協議共同投標並平分得標金，被上訴人僅須直接將得
      標金之半數匯予上訴人，何需再告知甲○○要將得標金之
      半數交予上訴人，否則豈非畫蛇添足。
    (五)上訴人於另案活會會員請求給付會款之訴訟中，從未到庭
      主張其與被上訴人協議共同投標並平分得標金。且就96年
      9月10日以上訴人名義所標得之會份部分，上訴人於該另
      案及原審從未主張兩造間曾同意將該次會份得標金讓與訴
      外人乙○○。現上訴人於提起上訴後始為主張，不免令人
      懷疑有臨訟虛構之嫌，亦違反民事訴訟法第447條第1項之
      規定，鈞院自無斟酌取捨之必要。
四、得心證之理由：
(一)按消費借貸者，謂當事人一方移轉金錢或其他代替物之所有
    權於他方，而約定他方以種類、品質、數量相同之物返還之
    契約，民法第474條第1項有所明文，是依上開條文，消費借
    貸者，於當事人間必本於借貸之意思合致，而有移轉金錢或
    其他代替物之所有權於他方之行為，始得當之，且因交付金
    錢之原因多端，除有金錢之交付外，尚須本於借貸之意思而
    為交付，方克成立，倘主張與他方有消費借貸關係存在者，
    自應就該借貸意思互相表示合致及借款業已交付之事實，均
    負舉證之責任（最高法院98年度台上字第1045號判決參照）
    。本件被上訴人起訴主張上訴人向其借款42萬5,000元迄未
    清償等情，上訴人固不否認被上訴人曾匯款42萬5,000元至
    上訴人指定之李清喜帳戶之情，惟否認兩造間有消費借貸關
    係存在，因被上訴人匯款與上訴人之原因多端，揆諸上開說
    明，本件被上訴人既主張係因消費借貸之合意而借款與上訴
    人，自應先就其與上訴人間有成立消費借貸契約之合意，且
    係以貸與之意思給付上開款項之有利於己之事實負舉證之責
    。本院復衡諸消費借貸，貸與人一方之所以願意將款項借貸
    與借用人，除非親屬或好友，否則無非其在貸與期間內無使
    用該筆款項之必要，因此以該筆款項借貸他人以獲取一定之
    利息，因此除貸與之金額外，貸與之期間及利率之高低乃決
    定消費借貸關係存否之重要事項。然被上訴人於原審審理時
    僅主張兩造間確有消費借貸關係，此為上訴人所否認，被上
    訴人並未就兩造間有成立消費借貸契約之合意為舉證，亦未
    就貸與之期間及利率為陳述，本院乃於行準備程序時詢問被
    上訴人關於本件消費借貸之相關細節，被上訴人陳稱：「(
    有約定什麼時候要還款？)有約定，上訴人等她的會(份)標
    到之後，她就會還錢。」「(有無約定利息？)那個時候沒有
    約定利息。因為我是先標會的，而且我已經把一半的會錢借
    上訴人，所以我有跟會首講，每個月要跟她拿死會會款的一
    半就是1萬，還有活會的7,500元。」「(上訴人標到會後，
    要還給你多少錢？)看她標到多少錢，就要把一半還給我。
    」「(為何上訴人要把一半還給你？)因為我之前是把我標到
    的一半借給她，所以她標到之後，也要把一半還給我。」「
    (但是你跟她標到的金額，未必一樣？)如果她越晚標到，她
    還給我的錢就越多。(本院按越晚標未必錢越多，而應取決
    於得標之標息高低)」「(若上訴人標到之後，上訴人死會的
    會錢怎麼算？)上訴人標到，死會錢是各付各的2萬元。在上
    訴人標到以前，上訴人就要付1萬元的死會錢，還有7,500元
    的活會錢。」等語，依被上訴人於本院行準備程序時之陳述
    ，兩造間並未有明確之借貸期間及利率約定，甚且被上訴人
    取回之本院金額多寡尚須視上訴人該會份得標之情形而定，
    凡此均與台灣地區民間社會之消費借貸常態有違，已難認定
    兩造間有消費借貸關係存在；嗣上訴人於本院審理時雖改稱
    ：「這是借貸，不是合標，是我一人得標，再把部分的標金
    借給上訴人，當時是約定她如果在這個合會有標到會就把我
    之前借她的款項全部還我，因為上訴人每個月要給我2,500
    元的利息，我有要會首收會錢的時候就順便跟上訴人收2,50
    0元的利息，會首就依照我的交代跟上訴人收2,500元，我自
    己再繳7,500元」等語，然此與被上訴人先前於原審所陳述
    ：「(96年7月10日得標後，該會之會錢由何人繳納？)我繳
    的。因為我還有一個會是活會，所以我繳一個活會，『一個
    死會的會錢』，我是自己拿現金給會首。」等語及被上訴人
    於本院行準備程序時之上開陳述均有所出入，被上訴人對於
    消費借貸重要之點即利率及返還之本金數額竟有前後不同之
    陳述，且核與證人即甲○○於本院行準備程序之證述亦不相
    符(此部分詳後述)，益難認定兩造間確有消費借貸之關係存
    在，此外被上訴人復未能舉證證明兩造間確有消費借貸之合
    意，被上訴人所稱兩造間確有消費借貸關係存在云云，自難
    採信。
(二)反觀被上訴人於本院行準備程序時之上開陳述，核與上訴人
    主張兩造間確有協議共同投標並平分得標金之情節，及證人
    即合會會首甲○○於本院行準備程序時結證：「(你在95 年
    是否有召集一個互助會，兩造均有參加該互助會？)是的，
    兩造都有參加。」「(丁○○何時得標？)96年7月10日得標
    。」「(得標之後，會款如何支付？)全部匯到丁○○的存摺
    。」「(丙○○何時得標？)96年9月10日得標。」「(得標之
    後，會款如何支付？)這筆會款，是我以現金交給乙○○。
    」「(為何不是交給得標人而是交給乙○○？)因為丁○○得
    標，而且我匯款後的第二天，丁○○來跟我說，她把一半的
    會錢給丙○○，要我跟丙○○收一半死會的錢，一半活會的
    錢。之後丙○○得標，也是丁○○來標的，但是是用丙○○
    的名字來標，因為最高標而得標。丁○○來跟我說，因為乙○○欠這筆錢，要我把全部的會款都交給乙○○。我就按照
    丁○○的指示把錢都交給乙○○了。」「(你有無問過實際
    得標人丙○○的同意？)我也有問過丙○○，她說她不欠錢
    ，所以她的這一半會先給乙○○，她可以先賺利息錢。」「
    (為何丙○○這次得標，丙○○只有一半的權利，而丁○○
    有另外一半的權利？)因為丁○○最早得標的時候有分一半
    的錢給丙○○，所以這次得標丁○○也有一半的權利，他們
    二人都同意先給乙○○用。」「(丁○○有無跟你提到42 萬
    5千元是什麼錢？)第二天丁○○有跟我說，因為丙○○急著
    想回大陸，要我分一半的會錢給她。」等情節相符，是上訴
    人主張兩造間確有協議共同投標並平分得標金之情，自堪信
    實。
(三)被上訴人雖以倘若確有兩造間協議共同投標並平分得標金，
    該次會份之得標金扣除被上訴人另一活會會款，實際取得之
    金額不足85萬元，半數即非42 萬5,000元、會首甲○○衡情
    應各匯得得標金之半數與兩造，何需全數交付被上訴人，再
    由被上訴人交付半數與上訴人、被上訴人既已將得標金之半
    數匯與上訴人，又何需將此告知會首甲○○，凡此均顯悖離
    常情而質疑證人證述之真實性。然兩造間既已協議共同投標
    並平分得標金，當然係平分各該次會份標得之得標金數額之
    半數，而非以扣除兩造其他活會會款後之餘額為準；且此乃
    兩造間之私下約定，由會首甲○○將得標金全部交付被上訴
    人，再由被上訴人將得標金之半數交付與上訴人，亦屬合理
    ；至於被上訴人將兩造間之約定告知會首甲○○，其目的乃
    在於要求甲○○向上訴人收取被上訴人該次得標會份( 已屬
    死會 )之死會會款之半數，不再向被上訴人收取全額之死會
    會款，已經證人甲○○證述綦詳，亦符常情，被上訴人以上
    開辯詞而質疑證人甲○○證述之真實性，亦無可採。況且，
    退而言之，縱證人甲○○之證述及上訴人之主張均不可採，
    然被上訴人既未能舉證證明兩造間確有消費借貸關係存在，
    被上訴人本於消費借貸之法律關係請求上訴人返還上開欠款
    ，即無可採。
(四)末按「無法律上之原因而受利益，致他人受損害者，應返還
    其利益。但有法律上之原因，而其後已不存在者，亦同。」
    民法第179條定有明文。本件被上訴人電匯42萬5,000元與上
    訴人，雖非基於兩造間消費借貸之法律關係，然係本於兩造
    間協議共同投標並平分得標金之法律關係，已如前述，因此
    上訴人收受被上訴人電匯之42萬5,000元，並非無法律上之
    原因，此亦與不當得利之要件不符，被上訴人併本於不當得
    利之法律關係，請求上訴人返還上開款項，亦乏依據。
五、綜上所述，被上訴人未能舉證證明其與上訴人間就42萬5,00
    0元確有消費借貸關係存在，且上訴人收受被上訴人電匯之
    42萬5,000元，係本於兩造間協議共同投標並平分得標金之
    法律關係，並非無法律上之原因，從而被上訴人本於消費借
    貸及不當得利之法律關係，擇一訴請上訴人給付42萬5,000
    元，及自起訴狀繕本送達翌日起至清償日止，按年息百分之
    5計算之利息，洵屬無據，不應准許。原審判令上訴人應悉
    數給付，容有未洽。上訴意旨指摘原判決不當，求予廢棄改
    判，為有理由，爰由本院將原判決予以廢棄，並改判如主文
    第二項所示。
六、據上論結，本件上訴為有理由，依民事訴訟法第436條之1第
    3項、第450條、第78條、第87條第1項，判決如主文。
中    華    民    國    99    年    9    月     30    日
                  民事庭審判長法  官  蔡聰明
                              法  官  王翠芬
                              法  官  徐世禎
以上正本係照原本作成。
本件判決不得再上訴。
中    華    民    國    99    年    9     月    30    日
                              書記官  周素秋

司法院資訊處製作；財團法人民間司法改革基金會備份。
